臺灣雲林地方法院民事判決
111年度訴字第477號
原      告  財政部國有財產署中區分署

法定代理人  趙子賢  
訴訟代理人  錢佳瑩律師
            張義群律師
            程光儀律師
被      告  王志允  

上列當事人間請求返還不當得利事件，本院於民國111年10月13
日言詞辯論終結，判決如下：
    主      文
被告應給付原告新臺幣貳拾伍萬玖仟壹佰參拾伍元，及自民國一
一一年八月二十日起至清償日止，按週年利率百分之五計算之利
息。
原告其餘之訴駁回。
訴訟費用由被告負擔三分之一，餘由原告負擔。
本判決第一項得假執行。但被告如以新臺幣貳拾伍萬玖仟壹佰參
拾伍元為原告預供擔保，得免為假執行。
    事實及理由
一、原告主張：坐落雲林縣○○鄉○○段000地號土地（面積3346.09
    平方公尺）、權利範圍全部（下稱系爭土地）係由原告為管
    理者之國有土地。系爭土地遭被告所有門牌號碼明德街152
    之7號、152之9號之加強磚造樓房、鐵皮平房及庭院（下合
    稱系爭地上物）無權占用面積合計為295.76平方公尺，自係
    無法律上之原因，受有相當於租金之不當利益，並致原告受
    有無法管理使用系爭土地之損害，爰依不當得利之法律關係
    ，請求被告給付自92年6月1日起至111年5月31日止，以系
    爭土地申報地價百分之5計算之使用補償金即相當租金之不
    當得利共計新臺幣（下同）866,704元等語。並聲明：被告
    應給付原告866,704元，及自支付命令送達翌日起至清償日
    止，按年息百分之5計算之利息。
二、被告則以：不爭執被告無權占有原告管領之系爭土地、占用
    面積295.76平方公尺，同意給付原告以系爭土地申報地價百
    分之5計算之不當得利。惟就原告請求超過5年部分，已時效
    完成等語，資為抗辯。並聲明：原告之訴駁回；如受不利判
    決，願供擔保請准宣告免為假執行。
三、得心證之理由：
㈠、原告主張系爭土地係由其為管理者之國有土地，而被告所有
    系爭地上物無權占用系爭土地面積295.76平方公尺等情，為
    兩造所不爭執，並有原告所提出之使用現況略圖、土地勘查
    表、現場照片在卷可稽，堪信真實。
㈡、按無法律上之原因而受利益，致他人受損害者，應返還其利
    益，民法第179條前段定有明文。而無權占有他人之土地，
    可能獲得相當於租金之利益，為社會通常之觀念（最高法院
    61年臺上字第1695號判決要旨參照）。次按利息、紅利、租
    金、贍養費、退職金及其他1年或不及1年之定期給付債權，
    其各期給付請求權，因5年間不行使而消滅。消滅時效，因
    請求、起訴而中斷；依督促程序，聲請發支付命令，與起訴
    有同一效力。時效因請求而中斷者，若於請求後6個月內不
    起訴，視為不中斷。時效完成後，債務人得拒絕給付。民法
    第126條、第129條第1項第1、3款及第2項第1款、第130條、
    第144條定有明文。又租金之請求權因5年間不行使而消滅，
    既為民法第126條所明定，至於其他無租賃契約關係之賠償
    ，名稱雖與租金異，然實質上仍為使用土地之代價，債權人
    應同樣按時收取，不因其契約未成立，而謂時效之計算應有
    不同（最高法院49年臺上字第1730號判決意旨參照）。查，
    被告之系爭地上物無權占用系爭土地面積為295.76平方公尺
    ，為兩造所不爭執，則原告依民法第179條規定請求被告按
    上開占有系爭土地之面積給付相當於租金之不當得利，自屬
    有據。而原告雖請求被告給付自92年6月1日起至111年5月31
    日止相當於租金之不當得利，惟被告為時效抗辯，拒絕給付
    ，則揆諸前揭說明，原告對於被告相當於租金之不當得利請
    求權，於原告依督促程序，聲請發支付命令之111年8月16日
    （見司促字卷第5頁之本院收狀日期戳）往前回溯5年至106
    年8月17日之前部分，已罹於時效，被告自得拒絕給付。原
    告僅得請求被告給付自106年8月17日起至111年5月31日止相
    當於租金之不當得利。
㈢、再按城市地方房屋之租金，以不超過土地及其建築物申報總
    價年息百分之十為限，土地法第97條第1項定有明文。又按
    土地法施行法第25條規定，土地法第97條第1項所謂土地價
    額依法定地價；土地法第148條規定，土地所有權人依本法
    所申報之地價，為法定地價，則土地法第97條第1項所謂土
    地申報價額即指該土地之申報地價而言。另按就基地租金之
    數額，除以基地申報地價為基礎外，尚須斟酌基地之位置，
    工商業繁榮之程度，承租人利用基地之經濟價值及所受利益
    等項，並與鄰地租金相比較，以為決定（最高法院68年臺上
    字第3071號判決要旨參照）。查系爭土地於106年至108年、
    109年至110年、111年之申報地價分別為每平方公尺3,600元
    、3,700元、3,800元乙節，有系爭土地之地價查詢資料在卷
    可參，本院審酌系爭土地坐落位置、工商業發展程度及生活
    機能程度，併考量被告無權占有之使用情形，且原告請求按
    系爭土地申報地價百分之5計算不當得利，為被告所同意及
    參酌國有非公用不動產租賃作業程序第55條第1項第1款規定
    就出租基地之年租金按當期土地申報地價總額百分之5計收
    等一切情狀，認被告無權占用系爭土地所受相當租金之利益
    以系爭土地之申報地價年息百分之5計算為合理適當。是原
    告依民法第179條規定，得請求被告返還自106年8月17日起
    至111年5月31日止所受相當租金之不當得利金額共計應為25
    9,135元【計算式：（3,600元×137/365×5%×295.76㎡）＋（3,
    600元×2年×5%×295.76㎡）＋（3,700元×2年×5%×295.76㎡）＋（
    3,800元×151/365×5%×295.76㎡）＝259,135元，元以下四捨五
    入】。
㈣、從而，原告請求被告給付自106年8月17日起至111年5月31日
    止，按占用面積295.76平方公尺、系爭土地申報地價百分之
    5計算之不當得利合計為259,135元，應予准許，逾此範圍之
    請求，則不准許。
㈤、另按給付無確定期限者，債務人於債權人得請求給付時，經
    其催告而未為給付，自受催告時起，負遲延責任，其經債權
    人起訴而送達訴狀，或依督促程序送達支付命令，或為其他
    相類之行為者，與催告有同一之效力；遲延之債務，以支付
    金錢為標的者，債權人得請求依法定利率計算之遲延利息；
    應付利息之債務，其利率未經約定，亦無法律可據者，週年
    利率為百分之五，民法第229條第2項、第233條第1項前段、
    第203條分別定有明文。查本件原告對被告之返還不當得利
    債權，核屬無確定期限之給付，而本件民事聲請支付命令狀
    繕本係於111年8月19日送達被告之情，有本院送達證書附卷
    可參（見司促字卷第31頁），被告迄未給付，應負遲延責任
    。則原告請求被告給付自民事聲請支付命令狀繕本送達翌日
    即111年8月20日起至清償日止，按年息百分之5計算之法定
    遲延利息，核無不合，應予准許。
四、綜上，原告依不當得利之法律關係，請求被告給付259,135
    元，及自支付命令狀繕本送達翌日即111年8月20日起至清償
    日止，按年息百分之5計算之法定遲延利息，為有理由，應
    予准許。逾此範圍之請求，為無理由，應予駁回。
五、本判決所命給付之金額未逾50萬元，爰依民事訴訟法第389
    條第1項第5款規定，依職權宣告假執行。另被告就原告勝訴
    部分陳明願供擔保請准宣告免為假執行，經核無不合，爰酌
    定相當之擔保金額，予以准許。
六、本件事證已臻明確，兩造其餘主張與攻擊防禦方法及所提證
    據，經審酌後認與本件判決之結果不生影響，爰不逐一論述
    ，併此敘明。
七、訴訟費用負擔之依據：民事訴訟法第79條。　　
中　　華　　民　　國　 111  　年　　10　　月　　27　　日
                  民事第二庭    法  官  吳福森

以上正本係照原本作成。
如對本判決上訴，須於判決送達後20日內向本院提出上訴狀。如
委任律師提起上訴者，應一併繳納上訴審裁判費。
中　　華　　民　　國　111 　　年　　10　　月　　27　　日
                                書記官　程尹鈴